【裁判字號】    94,訴,667
【裁判日期】    951031
【裁判案由】    妨害電腦使用
【裁判全文】
臺灣臺北地方法院刑事判決               94年度訴字第667號
公  訴  人  臺灣臺北地方法院檢察署檢察官
被      告  未○○
                      號
選任辯護人  劉玉津律師
上列被告因妨害電腦使用案件，經檢察官提起公訴（九十四年度
偵字第六六七號），本院判決如下：
    主  文
未○○無罪。
    理  由
一、公訴意旨略以：被告未○○明知他人收集存摺、印章、提款
    卡等帳戶資料，顯係欲以該收集之帳戶遂行財產上犯罪之目
    的，而將個人帳戶出租、出售或以其他方式提供他人使用，
    並得預見此帳戶足供為詐欺取財之人頭帳戶，以收取被害人
    匯入之款項，仍不違背其本意，竟基於幫助他人詐欺取財之
    不確定故意，將其於民國九十三年二月十三日於富邦商業銀
    行襄陽分行所開設第000000000000號帳戶（下
    稱富邦銀行被告未○○帳號）之存摺、金融卡及密碼，以新
    臺幣（下同）數百元之代價，於不詳時、地出售予真實姓名
    、年籍不詳之成年男子。同案被告癸○○（現由本院通緝中
    ，待緝獲歸案，另行審結）與綽號「小楊」之真實姓名、年
    籍不詳之成年男子（下稱「小楊」），共同基於意圖為自己
    不法所有之概括犯意，於九十三年一月至同年三月間，先由
    「小楊」連續多次於雅虎奇摩拍賣網站上刊登商品，佯稱欲
    以低價拍賣行動電話、數位相機及筆記型電腦等如附表所示
    之商品，致使如附表編號一至十七所示被害人，陷於錯誤，
    於如附表編號一至十七所示時間拍定如附表編號一至十七所
    示商品，並依癸○○及「小楊」之指示於如附表編號一至十
    七所示時間匯款至富邦銀行被告未○○帳號，嗣如附表編號
    一至十七所示被害人依約付款後，遲未收到得標之商品，方
    知受騙，經報警循線查悉上情等語，因認被告未○○涉犯刑
    法第三十條第一項、刑法第三百三十九條第一項之幫助詐欺
    取財罪嫌。
二、按「犯罪事實應依證據認定之，無證據不得認定其犯罪事實
    ，又不能證明被告犯罪者，應諭知無罪之判決」，刑事訴訟
    法第一百五十四條第二項、第三百零一條第一項定有明文。
    又「認定犯罪事實所憑之證據，雖不以直接證據為限，間接
    證據亦包括在內，然而無論直接或間接證據，其為訴訟上之
    證明，須於通常一般之人均不致有所懷疑，而得確信其為真
    實之程度者，始得據為有罪之認定，倘其證明尚未達到此一
    程度，而有合理之懷疑存在、無從為有罪之確信時，自應為
    無罪之判決」，有最高法院七十六年臺上字第四九八六號判
    例可資參照。再按「幫助犯，非但行為之外形可認為幫助，
    且必須與正犯有犯意之聯絡。若幫助之人，誤信為正當行為
    ，並無違法之認識，則其行為縱予正犯以助力，尚難遽令負
    幫助之罪責。」，有最高法院二十年上字第一八二八號判例
    可資參照，是「刑法上幫助犯之成立，須行為人基於幫助正
    犯犯罪之意思，予正犯以精神上或物質上之助力而參與犯罪
    構成要件以外之行為，以助成正犯犯罪之實施為要件。如果
    ，雖在外形上，可認為幫助，但對正犯之犯罪，無違法之認
    識，而欠缺幫助犯罪之故意，係基於其他原因，即難論以幫
    助犯」（最高法院八十八年度台上字第五八四八號判決參照
    ）。
三、公訴人認被告未○○涉有上述幫助詐欺犯行，無非係以如附
    表所示辰○○等十七名被害人之警詢證述、如附表所示辰○
    ○等十七名被害人所提轉帳單、存摺影本據暨往來電子郵件
    影本、富邦銀行被告未○○帳戶客戶存提紀錄單及臺北富邦
    商業銀行股份有限公司九十四年六月二十日（九四）北富銀
    襄陽字第○二九號函附富邦商業銀行客戶存提紀錄單暨開戶
    資料等文件為其主要論據。訊據被告未○○固坦承於九十三
    年二月十三日依一名自稱「朱先生」之真實姓名、年籍不詳
    成年男子（下稱「朱先生」）之指示，由「朱先生」陪同前
    往富邦商業銀行襄陽分行開設第000000000000
    號帳戶，並將該帳號之存摺、金融卡及密碼交付予「朱先生
    」，惟辯稱：伊自幼罹患精神疾病，平日係由母親照料生活
    起居，伊精神疾病於母親九十二年九月過世後，病狀惡化，
    經常見到異象，並常受某種異常聲音引導而引發異常行為，
    長期流落街頭，並曾在街頭焚燒衣物，因而在九十三年四月
    一日遭強制就醫，送往行政院衛生署八里療養院（下稱八里
    療養院）住院診療，伊係中度精神障礙患者，患有老年期癡
    呆症，屬輕度智能不足，難依現實做判斷，又缺乏病識感，
    顯然欠缺通常事理之判斷能力，如何能預見「朱先生」事後
    將伊所交付之存摺、金融卡及密碼轉交予同案被告癸○○及
    「小楊」作為詐欺取財之人頭帳戶，伊就該帳戶將充作人頭
    帳戶使用一節既欠缺預見能力，顯無幫助他人詐欺取財犯意
    ，自不得以幫助詐欺罪相繩。經查：
  (一)富邦商業銀行襄陽分行第000000000000號帳戶
    係被告未○○依「朱先生」指示於九十三年二月十三日所開
    設，被告並將該帳號之存摺、金融卡及密碼交付予「朱先生
    」等情，業據被告未○○於警詢、偵查及本院準備程序、審
    理程序中坦承不諱，並有富邦銀行被告未○○帳戶客戶存提
    紀錄單及臺北富邦商業銀行股份有限公司九十四年六月二十
    日（九四）北富銀襄陽字第○二九號函附富邦商業銀行客戶
    存提紀錄單暨開戶資料附卷足憑。而如附表編號一至十七所
    示辰○○等十七人於如附表編號一至十七所示之時間，受同
    案被告「癸○○」及「小楊」二人詐騙，陷於錯誤，而將如
    附表編號一至十七所示之金錢匯入富邦銀行被告未○○帳戶
    等情，業據被害人辰○○、己○○、鄭錦彰、卯○○、丁○
    ○、戊○○、午○○、壬○○、巳○○、丙○○、子○○、
    庚○○、丑○○、乙○○、甲○○、寅○○及辛○○等人於
    於警詢中證述明確，並有被害人辰○○所提轉帳單據暨往來
    電子郵件影本、被害人己○○所提轉帳單據暨存摺影本、被
    害人鄭錦彰所提轉帳單據暨往來電子郵件影本、被害人庚○
    ○所提轉帳單據暨往來電子郵件、被害人卯○○所提轉帳單
    據暨往來電子郵件、被害人丁○○所提轉帳單據、拍賣網頁
    證明暨往來電子郵件、被害人戊○○所提轉帳單據、拍賣網
    頁證明暨往來電子郵件、被害人午○○所提出轉帳單據、被
    害人壬○○所提存簿影本暨往來電子郵件、被害人乙○○所
    提存摺影本暨拍賣網頁證明、被害人丑○○所提轉帳單據、
    拍賣網頁證明暨往來電子郵件、被害人巳○○所提轉帳單據
    、拍賣網頁證明暨往來電子郵件、被害人丙○○所提轉帳單
    據、拍賣網頁證明暨往來電子郵件、被害人甲○○所提轉帳
    單據、拍賣網頁證明暨往來電子郵件、被害人寅○○所提轉
    帳單據、拍賣網頁證明暨往來電子郵件、被害人辛○○所提
    轉帳單據、拍賣網頁證明暨往來電子郵件、被害人子○○所
    提出轉帳單據及富邦銀行被告未○○帳戶等資料附卷足憑。
  (二)公訴人雖以被告未○○為獲取區區數百元之報酬，而基於幫
    助詐欺取財之犯意，將富邦銀行被告未○○帳戶之存摺、金
    融卡及密碼交付予「朱先生」，認被告未○○顯有幫助詐欺
    犯行，然查：
    1.被告未○○於九十三年四月一日由公共衛生護士、警消陪
      同至行政院衛生署八里療養院當時，外觀凌亂，頭髮油膩
      ，言談易跳題不連貫，手提行李箱內裝廢紙、衛生紙、名
      片等雜物，據公衛護士所述及門診紀錄，被告未○○係因
      幻聽、幻視，並聽見鬼神說「我要你悽慘、我要你死，希
      望你破財‧‧‧」等語，認為住屋係凶宅，故不停地更換
      租屋，每換一次房子都會看到三十幾個鬼魂，居家護士曾
      轉介被告未○○於九十三年三月十六日至八里療養院門診
      就診，建議住院治療，被告未○○後於九十三年四月一日
      至六月十日期間因精神分裂症，至八里療養院急性病房治
      療，另被告未○○在住院期間，曾於九十三年五月五日由
      臨床心理學技師王彩霞實施「ＷＡＩＳ－Ｒ魏式成人智力
      測驗」，語文智商為六十九分，操作智商為七十分，整體
      智商為六十八分，分類上屬輕度智能不足階級，雖部分受
      症狀影響而有退化情形，但病前智能狀況應原屬低下等情
      ，有八里療養院九十四年十月十九日八療社區字第○九四
      ○○○三七六五號函附病歷、初診紀錄、診療紀錄、護理
      紀錄、臨床心理衡鑑申請及報告單、社會工作接案紀錄表
      、社會心理評估紀錄、職能治療轉介單、職能治療評估紀
      錄、職能治療綜合評量表及職能治療紀錄等資料附卷足憑
      。
    2.而被告未○○於九十四年十二月二十一日經送往臺北市立
      聯合醫院松德院區進行精神鑑定，認「‧‧‧智能評估部
      分，饒女於魏式成人智力測驗（ＷＳＡＩ－III）之語文智
      商為七十二分，操作智商為七十二分，總智商為七十三分
      ，整體智能表現在邊緣智商水準，‧‧‧，本次鑑定認為
      ，以鑑定所見及饒女過往之治療紀錄，饒女應為『精神分
      裂症』之患者，饒女雖於九十三年左右才開始接受精神科
      治療，然其於案發（九十三年一月至三月期間）前已有受
      妄想及幻覺影響其知覺理會及判斷作用之情形，而後因其
      未接受治療有明顯思考形式障礙，其知覺理會及判斷作用
      判斷持續受精神分裂症之影響而有犯行。綜言之，本次鑑
      定認為饒女犯行時精神狀況係處於精神病症狀未緩解之影
      響而致其知覺理會及判斷作用較平常人減弱，因此，饒女
      犯行當時之精神狀態應已達精神耗弱之情形」，有臺北市
      立聯合醫院九十五年二月十五日北市醫松字第○九五三一
      二二二六○○號函附精神鑑定報告書附卷足憑。
    3.被告未○○於九十三年二月間已罹患精神分裂症，其知覺
      理會及判斷作用判斷復持續受精神分裂症之影響，整體智
      能表現則在邊緣智商水準，分類上屬輕度智能不足階級，
      已如前述，縱被告依「朱先生」之指示前往富邦商業銀行
      襄陽分行開設帳戶，並將存摺、金融卡及密碼交付予「朱
      先生」，惟其主觀上能否認識有心人士有可能利用該帳戶
      作為詐欺取財之人頭帳戶，饒有探求之餘地，本件既無證
      據足資證明被告未○○於提供存摺、金融卡及密碼之當時
      已知悉同案被告癸○○及「小楊」嗣後將以上開網路拍賣
      之手法詐騙辰○○等十七人匯款至富邦銀行被告未○○帳
      戶，縱被告未○○之交付行為確予同案被告癸○○及「小
      楊」以助力，然被告於交付上揭帳戶存摺、金融卡及密碼
      之當時，就同案被告癸○○及「小楊」嗣後將詐騙被害人
      匯款至富邦銀行被告未○○帳戶等情，既無從預見，亦無
      違法之認識，應認欠缺幫助犯罪之故意，依前述說明，即
      難論以幫助犯。
四、綜上，公訴人所提證據，不足為被告未○○確係基於幫助詐
    欺之犯意而提供富邦銀行被告未○○帳戶之存摺、金融卡及
    密碼予他人，所指出證明之方法，亦無從說服本院形成被告
    未○○有罪之心證，此外查無其他積極事證足認被告未○○
    有何幫助詐欺取財之犯行，不能證明被告未○○犯罪，參以
    首開規定，自應諭知無罪之判決。
五、臺灣板橋地方法院檢察署檢察官併辦意旨略稱：被告未○○
    將其於誠泰商業銀行永和分行所開設第000000000
    000號帳戶之存摺、金融卡及密碼出售予「朱先生」，供
    他人用以詐欺不特定人之錢財，嗣某真實姓名、年籍不詳人
    士，於九十三年二月二日十二時五十分許，佯稱「許乃文父
    親車禍需八萬元醫藥費」致被害人許乃文陷於錯誤，匯款八
    萬元至被告未○○誠泰商業銀行永和分行帳戶，涉犯刑法第
    三十條第一項、第三百三十九條第一項之幫助詐欺取財罪嫌
    因與本案有裁判上一罪之關係，爰請併案審理。惟查，本件
    被告幫助詐欺取財部分，業經本院判決無罪如前，上開移送
    併辦意旨所述之行為，即難認與本案有何連續犯之裁判上一
    罪關係，並非本案起訴效力所及，本院無從併辦，應退還檢
    察官另為適法處理。
據上論斷，應依刑事訴訟法第三百零一條第一項，判決如主文。
本案經檢察官江貞諭到庭執行職務
中    華    民    國    95    年    10    月    31    日
                  刑事第十四庭  審判長法  官  宋松璟
                                      法  官  孫萍萍
                                      法  官  李家慧
以上正本證明與原本無異。
如不服本判決，應於判決送達後10日內，向本院提出上訴狀。
                                      書記官  楊文祥
中    華    民    國    95    年    11    月     1    日


司法院資訊處製作；財團法人民間司法改革基金會備份。
